臺灣高等法院刑事判決　　　　　　　　　　　　　　九十一年度上易字第八三二號
　　上　訴　人
　　即　被　告　丁○○
　　　　　　　　丙○○
　　右二人共同
　　選任辯護人　劉錦隆
　　上　訴　人
　　即　被　告　甲○○
　　右　一　人
　　選任辯護人　李平義
右上訴人因偽造文書等案件，不服臺灣台北地方法院八十八年度易字第三三七一號，
中華民國九十一年二月十五日第一審判決（起訴案號：臺灣台北地方法院檢察署八十
八年度偵字第七六四四號）提起上訴，本院判決如左：
    主  文
上訴駁回。
丙○○、甲○○均緩刑貳年。
    事  實
一、緣丁○○係三然貿易有限公司（以下簡稱三然公司）股東，於民國八十六年十二
    月二十七日與彰化商業銀行股份有限公司土城分公司（以下簡稱彰銀土城分行）
    簽具保證書，保證三然公司對彰銀土城分行所負之一切債務，於新台幣（下同）
    一億元限額內，與主債務人三然公司負連帶清償責任，並於八十七年七月間共同
    與該公司負責人林蘭芳為發票人簽立本票實際借款一百六十一萬元。八十七年十
    二月十六日起，三然公司因對彰銀土城分行之債務陸續到期，乃於同年十二月十
    八日向彰銀土城分行申請展期，並於同年月二十八日申請總行獲准。詎丁○○藉
    其為三然公司股東及與林蘭芳為姑嫂之姻親關係之便，預悉三然公司財務周轉失
    靈訊息，其將受連帶債務之追討，利用該公司申請展期之期間，迅於同年月二十
    四日，將其本人所有座落台北市○○區○○段四小段四六一地號，門牌號碼台北
    市○○區○○街二七二巷三號四樓之房地，明知並無合意買賣之實，竟與其妹丙○○共謀虛偽買賣而訂立買賣契約，並委由不知情代書乙○○於同日向臺灣台北
    地方法院公證處辦理公證，使公證人陳幼麟就該買賣契約書作成職掌之該院八十
    七年度公字第一一四八二○號公證書。八十八年一月六日，丁○○收受彰銀土城
    分行八十七年十二月三十日催告書後，因恐買賣登記不及無法脫產，復將上開同
    一房地，基於使公務員登載不實之犯意聯絡，與其外甥甲○○共謀虛偽設定第三
    順位最高限額抵押權六百萬元（第一順位、第二順位抵押權分別為台灣銀行二百
    四十萬元、一百二十萬元，且均未貸用款項），於八十八年一月十三日委不知情
    之代書乙○○送件，同年一月十四日經台北市大安地政事務所辦妥上開不實之抵
    押權設定登記，使該所承辦之公務員登載於職務上所掌之土地及建物登物簿，足
    以生損害於地政機關對房地登記管理之正確性。嗣丁○○又唯恐實際借款未及，
    最高限額抵押權登記無從防止其為銀行執行，乃承前使公務員登載不實之概括犯
    意聯絡及基於損害債權之意圖，在債權人彰銀土城分行於八十八年一月十四日收
    受送達取得臺灣台北地方法院於同年一月七日所為八十八年度裁全字第九六號准
    予假扣押之民事裁定，債務人丁○○將受強制執行之際，於八十八年一月十五日
    ，與丙○○共同再委由不知情之代書乙○○行使明知不實之房地買賣事項而使公
    務員登載不實之公證書向台北市大安地政事務所辦理土地、建物買賣移轉登記，
    使承辦之公務員於同年一月十八日登載於職務上所掌之土地及建物登物簿，而處
    分上開房地，足以生損害於地政機關對房地登記管理之正確性及債權人彰銀土城
    分行遂因而未能執行假扣押之財產保全而於八十八年一月十九日撤回執行，無法
    求償債權。
二、案經彰銀土城分行經理許富士訴請臺灣臺北地方法院檢察署檢察官偵查起訴。
    理  由
一、訊據被告丁○○、丙○○、甲○○固坦承右揭時地買賣房屋設定抵押之事不諱，
    惟均矢口否認涉有何上開使公務員登載不實及損害債權犯行，被告丁○○辯稱：
    因欠其妹丙○○三百萬元，要賣上開房地予丙○○，因丙○○不要，才轉向甲○○借錢五百萬元，並設定抵押，丙○○後又說要買，才再辦妥登記予丙○○，並
    塗銷甲○○之抵押登記云云。被告丙○○辯以：前因丁○○欠款三百萬元，其遂
    以六百萬元出售系爭房地，以該債務抵償部分價款後，伊並將貸得之三百萬元交
    予丁○○云云。被告甲○○則以因親戚關係應允借款五百萬元予丁○○，且要求
    設定抵押以為擔保，嗣因丁○○說要轉賣房屋予丙○○，不用借錢，乃未實際借
    出款項云云。
二、惟查：
（一）被告丁○○明知為三然公司股東，並為三然公司一億元以內之債務負連帶保證
      責任，嗣實際借款一百六十一萬並簽立本票，竟得知三然公司週轉不靈申請債
      務展期之際，先虛偽訂立買賣契約出售所有房地予胞妹丙○○及辦理契約公證
      ，然因於收受銀行催告書後，發現不及辦理移轉登記，再轉向外甥甲○○虛偽
      設定最高限額抵押權，又顧慮實際借貸未及，再轉將上開虛偽訂立之買賣契約
      送由地政機關辦理所有權移轉登記，使彰化銀行八十八年一月十四日取得臺灣
      台北地方法院假扣押裁定為強制執行之際，一無所獲無法實現債權等情，業據
      告訴人彰化銀行土城分行經理許富士代理人黃賢楠迭於偵、審中指訴綦詳，並
      有丁○○簽立擔任連帶保證人之保證書、本票；三然公司展期申請書、放款展
      期批覆書；系爭房地土地登記簿謄本及建物登記簿謄本；彰化銀行催告書及回
      執聯；臺灣台北地方法院八十八年度裁全字第九六號假扣押卷及民事裁定、提
      存書在卷可稽。
（二）被告丁○○、丙○○辯稱自七十幾年至八十六年間陸續借款債權達三百萬元，
      並舉以丁○○台灣銀行存簿之往來紀錄影本，主張其中八十二年一月八日三十
      萬元、八十二年一月十三日四十萬元、八十二年二月三日四十八萬元、八十二
      年十月十二日五萬五千元、八十三年一月十日十萬元、八十三年五月十三日二
      十萬元、八十五年一月五日三萬元等現金存入部分及八十二年十月七日二十六
      萬、八十二年十二月三日二十萬、八十五年三月七日二十萬元、八十五年三月
      十一日三十萬元丙○○匯款部分，共計現金存入部分一百六十八萬五千元、匯
      入部分九十六萬為證云云，然現金存入部分除被告二人供述外，並無其他證據
      佐證為丙○○借款交付，雖有匯款紀錄，亦難逕認確為二人間借貸所生。再者
      二人就三百萬元債務借款催討結算之經過，被告丁○○於原審供稱丙○○自八
      十六、七年間開始催討，當時積欠三百多萬，陸續還款後剩三百萬，是八十七
      年底算出等語（原審九十年七月十六日審判筆錄）；丙○○則供稱大概八十六
      年時催討，當時欠三百萬元，從開始催討到談妥以買屋抵償之間，丁○○並未
      繼續還款等情（原審上開審判筆錄），所供相互有出入，難以採信。且參諸證
      人即承辦代書乙○○於原審審理時證稱彼二人未能提出借款詳細流程，故其間
      買賣以二親等贈與稅申報等語（原審上開審判筆錄），並有財政部台北市國稅
      局八十七年度贈與稅繳款書在卷可參（偵查卷第一百零二頁）。另觀諸二人供
      陳稱債務往來已十年有餘，八十六年至協議買賣房地間，約二年之久等情，以
      其等辯稱債務之多，何以未見清償分文，何需等到八十七年年底一次還清又急
      於辦理買賣房地抵債？徵諸二人於八十七年十二月二十四日所簽立本件系爭房
      地土地買賣所有權移轉契約書及建築改良物所有權移轉契約書後，均於同日至
      台灣台北地方法院公證處辦理契約公證一節，有台北市大安地政事務所八十九
      年八月三十日北市大地三字第八九六一一五○五○○號函檢附之台灣台北地方
      法院八十七年十二月二十四日公證書影本在卷可稽，衡情購屋之用途、目的及
      有無能力購屋等因素，應經相當考量準備，否則何需浪費勞力時間費用辦理公
      證，豈是被告丙○○之夫改以要求現金即能反悔不買？況其等嗣後復於短短十
      數日又決定移轉，前開各情均可見諸二人反覆之行為顯無買賣之意。復參以被
      告丙○○於辦理所有權移轉登記後，於八十八年二月十日向世華商業銀行辦理
      最高限額抵押權三百六十萬元，並實際借款三百萬元交付丁○○一節，為被告
      二人所不爭，且有系爭土地建物之台北市建物、土地登記謄本在卷可考，丙○○稱有前述現金之需，何能擔負三百萬元債務每月支付貸款利息購屋，反成負
      債之勢；丙○○又辯稱購屋乃為小孩北上就學之用為辯，惟其子八十九年七月
      始考入台灣大學，為其所供認（原審九十一年一月二十八日審判筆錄），距購
      屋之期亦有一年半載，購屋之時何能知悉其子必考入台灣大學？更何況此間所
      需繳交利息，又其與丁○○姊妹之親，丁○○又一人居住，為何不以借住方式
      為之？再參以上開房屋移轉登記之後，被告丙○○迄今尚未搬入居住，而仍由
      被告丁○○繼續居住中，此為雙方所自承，益徵雙方買賣房屋乃通謀虛偽意思
      表示至明。
（三）被告丁○○、丙○○二人明知上開不動產為假買賣，竟共同訂立「買賣契約書
      」，並委由不知情之代書乙○○持向台灣台北地方法院公證處聲請公證，使公
      證人將該不實之買賣事項登載於其職務上所掌之公文書，作成該院八十七年度
      公字第一一四八二○號公證書，復行使該經公證之買賣契約書向大安地政事務
      所申請辦理土地、建物移轉登記，自足以生損害於公證處對於公證事務之正確
      性地政管理之正確性，亦有該院公證書影本、登記申請書附卷可證，是被告二
    人明知不實之事項，利用不知情之代書使該管公務員將此不實之「買賣」登載
      於職掌之公文書上並行使該登載不實之公文書一節，俱為灼然。
（四）另被告甲○○與被告丁○○間並未實際借貸之情，此為雙方所是認，而丁○○
      並未提及何時借用五百萬及表示急用，甲○○亦未籌得實際款項等情，為甲○○於偵查及本院審訊中供認在卷（見偵查卷第四十頁、本院八十九年八月十六
      日訊問筆錄及九十年七月十六日審判筆錄），準此，以其二人姨甥至親之誼，
      何需於實際借款交付前急於設定抵押，以為擔保，更遑論貸與人尚未著手籌資
      出借。另就丁○○已與丙○○訂立買賣契約在前，又隨即設定最高限額抵押予
      甲○○一事以觀，應係丁○○需錢孔急，始出此策，然在設定抵押前後，丁○○卻均未借款；加之，被告丁○○之系爭房地早已於八十一年、八十五年向台
      灣銀行設定最高限額抵押二百四十萬元及一百二十萬元，且在售屋前並無貸用
      任何款項，有系爭房地台北市建物、土地登記謄本附卷足憑，苟需款迫切何不
      直接向銀行申請借款，又多此一舉再為辦理抵押設定；佐以丁○○供稱與甲○○借款，乃需五百萬為用，而後售予丙○○，其卻僅得款三百萬一事，交互審
      視，以上各節均與常情未合，此外二人設定最高限額抵押權六百萬元一事，亦
      有台北市大安地政事務所九十年七月二日北市大地三字第九○六○八三四七○○號函附卷可考，堪認丁○○並無借款之動機，甲○○亦無貸放之真意，二人
      所為無非為阻止債權人之債權實現。按設定最高限額抵押權本係擔保現在已發
      生或尚未發生之債權，於兩造訂立設定最高限額抵押權契約時，雖並不以有實
      際債權之發生為要件，惟若意圖防止債權人對債務人行使債權，而與他人通謀
      虛偽訂立設定最高限額抵押權契約，並持之向地政機關登記，自仍應構成刑法
      第二百十四條之使公務員登載不實罪。
（五）按刑法第三百五十六條之損害債權罪，所謂「債務人將受強制執行之際」，我
      國實務見解固以「債權人業已取得執行名義起至強制執行終結前」為其前提要
      件，惟此一目的僅在解釋屬客觀處罰條件性質之前開規定文句之具體意涵，不
      以行為人明知「債權人已取得執行名義」為必要，行為人對於其所負之債務明
      知或可得而知將遭受債權人執行，而意圖損害債權處分其財產，客觀上債權人
      已取得執行名義時，即為本條構成要件該當，並非債務人須明知債務人取得執
      行名義時所為財產處分始與焉，否則本條規範目的將蕩然無存。況命債權人供
      擔保假扣押裁定，毋庸送達於債務人，民事訴訟法第五百二十八條第一項定有
      明文，實務上以執行同時始行送達債務人，是倘強要假扣押裁定之債務人須明
      知假扣押裁定存在所為之財產處分，始有構成本條適用，非但不能滿足保全程
      序迅速擔保債權人之債權，更顯悖本條規範之意旨甚鉅，無從保障假扣押裁定
      債權人，而有形成嚴重規範漏洞之虞。職故，本件被告丁○○先預知三然公司
      之財務狀況不佳，先與丙○○為虛偽房地買賣，俟丁○○收受催告書後，明知
      將遭債權人執行，於八十八年一月十四日債權人彰銀土城分行收受取得台灣台
      北地方法院假扣押押執行名義之將受執行之際，竟於八十八年一月十五日申請
      同年一月十八日完成房地移轉登記，其二人具意圖損害債權人之意圖，彰彰明
      甚。復按所謂執行名義強制執行法第四條第二款僅指「假扣押」之裁判，供擔
      保與否，則屬同法第四條第二項得否開始強制執行之問題，既然「強制執行之
      際」係指「債權人取得執行名義時至強制執行程序終結前」，有如前述，非為
  「強制執行程序『開始』至終結前」，則假扣押之裁定供擔保與否，仍不影響
      其為執行名義，從而債權人取得假扣押裁定，即為刑法第三百五十六條強制執
      行之際之發端，自無庸議。是辯護人另以假扣押裁定須供擔保後始為執行名義
      ，被告在彰銀於八十八年一月十六日始辦理擔保提存，自係於該日始成為執行
      名義，本件於提供擔保前即已辦理移轉登記，與將受強制執行之際之要件不符
      ，無損害債權可言云云，顯屬無據。
（六）綜上所述，被告三人所辯無非事後避就之詞，顯不足取，本件事證已臻明確，
      渠等犯行均堪認定，應予依法論科。
三、核被告三人所為，被告丁○○、丙○○均係犯刑法第二百十六條、第二百十四條
    之行使使公務員登載不實文書罪及同法第三百五十六條之損害債權罪；被告甲○○則係犯刑法第二百十四條使公務員登載不實罪。被告丁○○與丙○○就上開二
    罪間、丁○○與甲○○就使公務員登載不實罪間，均有犯意聯絡行為分擔，各為
    共同正犯。雖丙○○並非彰銀土城分行之債務人，惟其與具有債務人身分之被告
    丁○○共犯損害債權罪，依刑法第三十一條第一項規定，仍以共同正犯論。被告
    三人利用無犯罪故意之代書乙○○犯罪，為間接正犯。被告丁○○先後多次使公
    務員登載不實文書犯行，時間緊接，罪名與構成要件相同，顯係基於概括犯意反
    覆為之，原應依連續犯規定論以一罪，然丁○○此連續使公務員登載不實及丙○○使公務員登載不實行為，應為高度之行使行為所吸收，均不另論罪。又被告賴
    學琴、丙○○所犯上開二罪間，有方法目的之牽連犯關係，應從一重行使使公務
    員登載不實罪處斷。公訴人就被告丁○○、丙○○委託不知情代書向台灣台北地
    方法院公證處請求公證買賣契約之使公務員登載不實罪及行使該登載不實之公證
    文書辦理土地、建物所有權移轉登記部分，雖漏未起訴，然此部分與經起訴論罪
    科刑部分有連續犯之裁判上一罪關係及高低度行為之實質上一罪關係，依審判不
    可分，本院自得併為審究，附此敘明。
四、被告三人犯罪後，刑法第四十一條業於九十年一月四日修正，同月十日公布施行
    ，該條第一項修正為：「犯最重本刑為五年以下有期徒刑以下之刑之罪，而受六
    個月以下有期徒刑或拘役之宣告，因身體、教育、職業、家庭之關係或其他正當
    事由，執行顯有困難者，得以一元以上三元以下折算一日，易科罰金」，將得易
    科罰金之範圍擴大為最重本刑五年以下有期徒刑之罪，是被告犯罪後法律已有變
    更，雖本案被告所犯罪名依修正前刑法四十一條規定，本得易科罰金，惟該法條
    既修正如上，仍屬法律變更，依刑法第二條第一項前段之規定，應適用修正後之
    規定，併此敘明。
五、公訴意旨另指被告丁○○、甲○○所為虛偽最高限額抵押權設定，亦涉犯刑法第
    第三百五十六條之損害債權罪云云。惟按本條須客觀上債務人將受強制執行之際
    ，即債權人已取得執行名義時，茲本件被告丁○○、甲○○係於八十八年一月十
    三日申請登記，而被害人係於同年一月十四日取得台灣台北地方法院假扣押裁定
    之執行名義，詳如前陳，是被告二人申請登記處分時，客觀上並無處於得強制執
    行之狀態，尚難認有本條規定之適用，行為並無構成犯罪，自不足繩以本罪，原
    應為無罪判決之諭知，然檢察官認此部分與前開經論罪科刑之使公務員登載不實
    罪間，有牽連犯之裁判上一罪關係，爰不另為無罪判決，併予說明。
六、原審認被告三人罪證明確，援引刑法第二條第一項前段、第二十八條、第二百十
    六條、第二百十四條、第三百五十六條、第五十五條、第四十一條第一項前段，
    罰金罰鍰提高標準條例第一條前段、第二條之規定，並審酌被告審酌被告三人通
    謀虛偽隱匿財產之犯罪動機、目的、犯罪之手段、犯人之生活狀況、品行、智識
    程度、犯罪所生銀行貸放業務之危害、三人參與犯罪之程度及犯罪後之態度等一
    切情狀，各量處丁○○有期徒刑六月，丙○○有期徒刑五月，甲○○有期徒刑四
    月，如易科罰金均以參佰元折算壹日，以示懲儆。原審認事用法，均無不合，量
    刑亦屬妥適，被告丁○○、丙○○、甲○○三人提起上訴，仍執陳詞否認犯罪，
    渠等上訴均無理由，應予駁回。末查被告丙○○、甲○○二人前未曾受有期徒刑
    以上刑之宣告，有本院被告全國前案紀錄表一份在卷可稽，渠二人因礙於姊妹或
    姨媽之人情，一時失慮觸法，經此次科刑教訓之後，當知所警惕，而無再犯之虞
    ，因認對渠二人所宣告之刑，以暫不執行為適當，爰均併予宣告緩刑二年，以勵
    自新。
據上論斷，應依刑事訴訟法第三百六十八條，刑法第七十四條第一款，判決如主文。
本案經檢察官蔡瑞宗到庭執行職務。
中      華      民      國    九十一    年      六      月     十三     日
                              臺灣高等法院刑事第十七庭
                                  審判長法  官  陳  正  雄
                                  法  官  許  宗  和
                                        法  官  許  錦  印
右正本證明與原本無異。
不得上訴。
                                        書記官  楊  妙  恩
中      華      民      國     九十一   年     六       月     十七     日
附錄：本案論罪科刑法條全文
刑法第二百一十六條：
行使第二百十條至第二百十五條之文書者，依偽造、變造文書或登載不實
事項或使登載不實事項之規定處斷。
刑法第二百十四條：
明知為不實之事項，而使公務員登載於職務上所掌之公文書，足以生損害於公眾或他
人者，處三年以下有期徒刑、拘役或五百元以下罰金。
